【裁判字號】    98,訴,1942
【裁判日期】    981229
【裁判案由】    清償債務
【裁判全文】
臺灣桃園地方法院民事判決              98年度訴字第1942號
原      告  丙○○即葉美芬
被      告  甲○○
訴訟代理人  蔡岳龍律師
複  代理人  乙○○
上列當事人間請求清償債務事件，本院於民國98年12月22日言詞
辯論終結，判決如下：
    主  文
原告之訴駁回。
訴訟費用由原告負擔。
    事  實  及  理  由
甲、原告起訴主張，被告於民國84年9 月19日向原告借款新臺幣
    （下同）80萬元，約定清償期限為85年3 月18日，並按年息
    6%計付利息。未料被告屆期不為清償，經原告一再催索，均
    置之不理，為此爰依法提起本件訴訟等語。並為訴之聲明：
    被告應給付原告80萬元及自支付命令送達之翌日起至清償日
    止，按年息6%計算之利息。
乙、被告則以：被告於84年間委託訴外人陳國全即陳智代為辦理
    購買及過戶坐落桃園縣蘆竹鄉○○段第775 地號、第775 之
    1 地號土地之事宜，並將過戶所需文件交予訴外人陳國全。
    詎訴外人陳國全竟藉此機會持被告之文件在上開土地上設定
    100 萬元之本金最高限額抵押權登記予原告，之後即逃逸無
    蹤，被告嗣於86年間向地政事務所申領系爭不動產之登記謄
    本後，始查知上情。且被告於上開抵押權設定之存續期間內
    即84年9 月19日起至85年3 月18日止，亦從未向原告借貸任
    何款項，故被告並未積欠原告債款等語，資為抗辯。並為答
    辯聲明：駁回原告之訴。
丙、得心證之理由：
一、本件原告所主張被告向其借貸80萬元之事實，雖據提出抵押
    權設定契約書、他項權利證明書、土地所有權狀各1 份為證
    （均為影本，見本院98年度司促字第33087 號卷第7 頁至第
    10頁），惟為被告所否認，並以前揭情詞置辯。經查，依原
    告提出之上開書證所載，被告所有坐落桃園縣蘆竹鄉○○○
    段第363 之8 地號、同鄉○○段第775 地號土地之所有權應
    有部分雖確於84年9 月19日共同設定本金最高限額100 萬元
    之抵押權予原告，且存續期限記載為84年9 月19日起至85年
    3 月18日止無誤。惟原告於本院98年12月22日言詞辯論時業
    經到庭陳述：「當初是陳國全向我哥哥借錢80萬元，我哥哥
    沒有錢，我哥哥找我借錢，然後陳國全拿本件土地給我抵押
    做擔保。」、「（問：你有沒有看過陳國全？）沒有，我錢
    交給我哥哥，當初有陳國全、藍頓、葉創敏即我哥哥3 人一
    起買地，陳國全沒有錢，跟我哥哥借，我哥哥才向我週轉。
    」、「（問：你錢是如何借給你哥哥？）用我父母給我的現
    金，我從銀行領出來的。」、「（問：有無訂立借據或其他
    書面？）沒有，只有設定本件抵押登記。」、「（問：你錢
    是借給誰？）我錢是借給我哥哥，可是我哥哥說是陳國全跟
    他借的。」等語附卷可稽（見本院卷第22頁）；另證人即原
    告之兄葉創敏亦於同日到庭證稱略以：「（問：原告上開所
    言借錢經過是否正確？）大致上沒有錯，我還有跟原告說借
    這錢應該沒有問題，因為還有土地可以抵押。」、「（問：
    你認識土地的抵押人即被告甲○○？）被告甲○○我不認識
    ，但是當初陳國全說被告甲○○是登記的人頭，我們3 人當
    初要買的土地就是本件設定抵押的土地，陳國全說要抵押的
    部分是他的持分，因為他說土地其實是他買的。」在卷可憑
    （見本院卷第22頁背面、第23頁）。
二、基上可知，原告自承向其借錢者為其兄即證人葉創敏；且原
    告與證人葉創敏又均不認識被告，原告復無實際交付金錢予
    被告之行為，自難認為兩造間已成立原告所主張之消費借貸
    關係，此不因被告是否將其所有之上開土地設定抵押予原告
    而有不同，蓋因本件須適用88年5 月5 日民法債編修正施行
    前之民法第475 條：「消費借貸，因金錢或其他代替物之交
    付而生效力。」規定之結果，消費借貸係屬要物契約。是縱
    使上開抵押權設定契約之記載可認為兩造另有成立消費借貸
    債權契約之合意，亦因原告並未交付金錢予被告而不生效力
    （最高法院90年4 月17日90年度第4 次民事庭會議決議刪除
    前之61年台上字第2177號、69年台上字第3546號判例意旨可
    供參考），則原告自無從對於被告主張此等債權甚明。
三、按借用人應於約定期限內，返還與借用物種類、品質、數量
    相同之物，未定返還期限者，借用人得隨時返還，貸與人亦
    得定一個月以上之相當期限，催告返還，民法第478 條固有
    明文。然本件兩造間不能認為已成立消費借貸關係；或縱可
    認曾經成立消費借貸契約，亦因原告未交付金錢予被告而不
    生效力，既均經認定如前。則原告仍遽而請求被告返還借款
    ，自與上開法律規定之要件不合，不能准許。
四、從而，原告依民法消費借貸之法律關係，請求給付原告80萬
    元及自支付命令送達之翌日起至清償日止，按年息6%計算之
    利息，為無理由，應予駁回。
據上論結，本件原告之訴為無理由，依民事訴訟法第78條，判決
如主文。
中    華    民    國    98    年    12    月    29    日
              民事第二庭    法  官  張震武
以上正本係照原本作成
如對本判決上訴，須於判決送達後20日內向本院提出上訴狀
中    華    民    國    98    年    12    月    29    日
                            書記官  顏伯儒

司法院資訊處製作；財團法人民間司法改革基金會備份。
